【裁判字號】    90,上更(一),161
【裁判日期】    901025
【裁判案由】    偽造文書
【裁判全文】
臺灣高等法院臺中分院刑事判決                  九十年度上更(一)字第一六一號
    上  訴  人
    即  被  告  乙○○
右上訴人因偽造文書案件，不服臺灣台中地方法院八十六年度訴字第一四二七號中華
民國八十七年九月二十二日第一審判決（起訴案號：臺灣台中地方法院檢察署八十五
年度偵字第一八五五四號），提起上訴，判決後由最高法院發回更審，本院判決如左
：
      主  文
原判決撤銷。
乙○○連續行使公務員明知為不實之事項，而登載於職務上所掌之公文書，足以生損
害於公眾，處有期徒刑壹年貳月；緩刑伍年。
    事  實
一、乙○○係台中縣大雅鄉公所（以下簡稱大雅鄉公所）建設課長，為依法令從事於
    公務之人員。明知蘇清泉所有之台中縣大雅鄉○○村○○路○段一一五號、顏春
    敏所有之同鄉○○村○○路○段一一七號、林秋松所有之同鄉○○村○○路○段
    七六七號、吳飛虎所有之同鄉○○村○○路一三一巷十一之一號、童金聰所有之
    同鄉○○村○○路○段三三四之六號及之二號、童瑞家所有之大雅鄉○○村○○
    路○段三三四之四號、蔡秀真所有之同鄉○○村○○路○段三三四之九號、張阿
    滿所有之同鄉○○村○○路○段三五五之一號、林秀蘭所有之同鄉○○村○○路
    ○段一一三號、杜吳竹英所有之同鄉○○村○○路○段一一九號房屋並未領得使
    用執照，均係六十九年六月一日實施中部區域計劃後所建造之房屋，依建築法第
    七十三條規定不准接水、接電，且不符合「用戶申請用電檢附文件一覽表」、「
    申請用水查驗文件一覽表」所稱之「舊有房屋」（即指六十年十二月二十二日建
    築法修正公布前之建築物），根本不得同意申請用電、用水。詎乙○○竟藉當時
    大雅鄉六寶村無技士承辦，由其兼辦並依分層負責由主管課長代為決行公文之便
    ，基於概括犯意，在其服務之大雅鄉公所內，連續在：(1)八十五年一月八日雅鄉
    建字第○○二一八號（林秋松部分）(2)八十五年一月十九日雅鄉建字第○○六二
    七號（吳飛虎部分）(3)八十五年一月二十四日雅鄉建字第○一○○三號（張阿滿
    部分）(4)八十五年二月二日雅鄉建字第○一○○一號（童金聰部分）、○一○○
    ○號（童瑞家部分）、○一○○二號（蔡秀真部分）、○一○○四號（林秀蘭部
    分）、○一○○五號（蘇清泉部分）、○一○○六號（顏春敏部分）、○一○○
    七號（杜吳竹英部分）台中縣大雅鄉公所函上，登載不實之內容謂林秋松、吳飛
    虎、張阿滿、童金聰、童瑞家、蔡秀真、林秀蘭、蘇清泉、顏春敏、杜吳竹英等
    人之前開房屋「經查係舊有房屋，准于供電」等詞，再於各該日期之同日代為決
    行後將公文交付不知情之該鄉公所發文人員發文給台灣電力公司大雅服務所而行
    使，使不知情之台灣電力公司大雅服務所據以為供電給林秋松、吳飛虎、張阿滿
    、童金聰、童瑞家、蔡秀真、林秀蘭、蘇清泉、顏春敏、杜吳竹英等人，足以生
    損害大雅鄉公所。
二、案經民眾檢舉後，由台灣台中地方法院檢察署檢察官偵查起訴。
    理  由
一、訊據上訴人即被告乙○○對於前揭時、地，在上開公文上登載「經查係舊有房屋
    ，准于供電」等詞之事實，固直承不諱，惟否認有何登載不實之犯意，辯稱：前
    開房屋均為舊有房屋，伊是以建築物是否超過五年為標準來認定是否為舊有房屋
    ，且伊公文用語是「舊有房屋」，並非「舊有合法房屋」，自無登載不實；另鄉
    公所與電力公司之間並無隸屬關係，公函上所用之文字「准于供電」僅係建議性
    質，准否供電，仍屬電力公司之權限云云。惟查：
  建築法第七十三條規定：「建築物非經領得使用執照，不准接水、接電、或申請
    營業登記及使用‧‧‧‧」，此係立法者為有效管理建築物所採取之輔助手段，
    且係至為明確之禁止規定。被告為建設課長理應知悉本條規定，其於原審審理中
    亦坦稱知道違章建築不能供電等語（參見原審卷第九十頁反面）。而建築法適用
    地區，依該法第三條第一項規定有「實施都市計劃地區」、「實施區域計劃地區
    」、「經內政部指定地區」。而台中縣自六十九年六月一日起，即實施中部區域
    計劃，有被告所提之「區域計劃及非都市土地使用編定公告日期」表在卷可稽（
    參見本院卷第三四頁），上開林秋松、吳飛虎、張阿滿、童金聰、童瑞家、蔡秀
    真、林秀蘭、蘇清泉、顏春敏、杜吳竹英等人所有房屋坐落之土地均在台中縣，
    自應適用建築法。而林秋松、吳飛虎、張阿滿、童金聰、童瑞家、蔡秀真、林秀
    蘭、蘇清泉、顏春敏、杜吳竹英等人所有房屋均在六十九年六月一日實施中部區
    域計劃之後才興建的，有被告所提林秋松等人陳情供電案之大雅鄉公所卷內所附
    林秋松等人所檢附戶籍謄本、房屋稅繳款書、土地所有權狀、台中縣大雅鄉戶政
    事務所門牌證明書、身分證、戶口名簿、他項權利證明書（參見外放證物，均影
    本，原本核符後發還），及被告所提台中縣大雅鄉戶政事務所九十年六月六日中
    縣雅戶字第一八○七號函檢附門牌證明書（參見本院卷第三五頁及其後所檢附之
    資料）等在卷可憑。因此上開房屋如欲接電，依「用戶申請用電檢附文件一覽表
    」用電項目一之規定，需檢附建築物使用執照，此有該一覽表在卷可稽（參見八
    十五年度他字第三八四號卷第六五頁），而上開房屋，因未領得使用執照，依建
    築法第七十三條規定，自不准申請接電使用，故該一覽表亦符合建築法之規定。
    雖證人即大雅鄉鄉民代表蔡清源於本案調查時證稱：「因我住在六寶村，我當時
    也是民意代表，村民多人曾為了供電的問題來找我，那些村民說他們請水電廠商
    到大雅電力公司去問過如何辦理的手續，電力公司的人說只要由公所出具公函，
    他們就可以辦理。村民要我帶他們去公所找承辦人，民眾拿壹張自己手抄的申請
    書內容，拿給馬課長看，馬課長說這樣可以嗎？村民說電力公司的人說可以，馬
    課長當場打電話給電力公司，電力公司答覆說照這樣申請就可以，馬課長說還是
    要到現場勘查，若可以我就出證明給他們，那些村民我不記得他們的名字，我也
    不曉得電力公司的承辦人是誰」等語，惟如後所述，被告知悉該項供電不合乎規
    定，僅因民意代表人情關說，明知道不可供電，還是把公文發出去，證人蔡清源
    所證自難為有利於被告之認定。至證人即嗣後承接被告在大雅鄉公所建設課長業
    務之丙○○於本院調查時所證其於八十五年一月二十四日分發到大雅鄉公所擔任
    學習技士，承辦民眾陳情供電之案件時，曾請教乙○○，乙○○說要去現場看房
    子是否很舊，如果是，就發公文給電力公司等語，亦無解於被告係明知上開房屋
    申請供電均不合規定，而故為登載不實並行使之犯行，所證亦不足為有利於被告
    之認定。
  實施建築管理前之舊有建築物，則係指六十年十二月二十二日建築法修正公布前
    已存在之建築物，或該法第三條所定都市計劃、區域計劃‧‧‧‧實施前已存在
    之建築物，此有前台灣省政府建設廳八十七年二月二日八七建四字第六○一五六
    七號函在卷足憑。故申請用水查驗文件一覽表所附註：本公司為便民起見，自七
    十年十一月起，對無使用執照之舊有房屋，如欲接用自來水，規定，若當地鄉鎮
  市公所（縣府所在地者由縣府）來函述明「舊有房屋同意接水」等相關字樣後即
    予接水等語。其中所述之「舊有房屋」，係指該一覽表第五項、第六項、第七項
    所述之實施建築管理前之舊有建築物，因其所有人無法提出內政部所規定之四種
    證明文件（即(1)房屋謄本建築執照或建築物登記證明。(2)戶口遷入證明。(3)完納
    稅捐證明。(4)繳納自來水費或電費收據。）之一之正當理由者，得由該鄉鎮公所
    予以證明，此有前台灣省政府建設廳七十四年十二月二十日七四建四字第三五七
    一一四號函影本在卷可証。應非如被告所辯「舊有房屋」與「舊有合法房屋」不
    同，且若有所不同，則「舊有房屋」即係「舊有非法房屋」，非法房屋又如何准
    予接水接電？
  被告辯稱大雅鄉公所與台灣電力公司之間並無隸屬關係，公函上所用之文字「准
    于供電」僅係建議性質，准否供電，仍屬電力公司之權限云云。惟查台電公司既
    非建築管理機關，自無從認定上開房屋是否為舊有房屋至明；且台電公司為處理
    房屋未領得建築物使用執照而以主管機關之公文或證明申請用電一事，訂有處理
    原則，依該原則：主管機關出具公函請本公司「惠予（恢復）供電」或「予以（
    恢復）供電」等在文義上含有主管機關已同意（恢復）供電，請本公司辦理之意
    時，即予配合；倘其出具公函為「請貴公司依法（規定）辦理」或「請貴公司准
    予（恢復）供電」等文義上係要求本公司自行審查認定供電時，請再函主管機關
    說明本公司同意依其來函供電，主管機關無異議時，予以供電，有台電公司八十
    年九月份經理會議中心議題參考資料在卷可憑（參見同上偵查卷第六七頁、第六
    九頁），並經本院傳訊台灣電力公司台中營業處人員丁○○到庭證稱：建管機關
    所出具之公函要有明確之「准予（于）供電」用語，台電公司才會供電，本案大
    雅鄉公所之公函用語「准于供電」，用語明確，依照台電公司所定處理原則，就
    會照辦，不會作實質審查等語明確（參見本院卷第九六頁）。足見被告辯稱其公
    函僅屬建議性質，准否供電，仍屬電力公司之權限云云，要無可採。
  被告所辯建築物超過五年，即判定為舊有房屋之依據何在？經原審質之被告亦答
    稱：沒有。按若在建築法適用後之地區，未依法申請建造執照及取得使用執照，
    即任意興建建築物，日後經過五年即可以所謂舊有房屋申請接水、接電，則建築
    法第七十三條之禁止規定，豈非形同具文。故被告上開所辯，顯然違背法律，本
    院審理時經詢之被告：「上開房屋依規定都是在六十九年六月一日實施中部區域
    計畫之後才蓋的房子，依規定不能接水接電你為何要發公文給台電公司，請他們
    准予供電？」，被告答稱：「我們站在基層單位上是給民眾一個生活上的便利，
    而且也解決可能發生的用電危險，因為如果不准他們供電，他們也會去私接電源
    ，反而容易發生用電的危險」，又再詢以：「是否因為民意代表人情關說，明知
    道不可供電，還是要把公文發出去？」，被告亦坦稱：「是的。我知道是不能供
    電，但是站在基層單位上我們只是要給民眾一個生活上的便利。像這次桃芝颱風
    所造成的災害，信義鄉有很多的房子也是不合法的供電，但是電力公司還是給予
    供電，這也是因為要給民眾方便。我們當初是認為供水供電與違章建築是不一樣
    的，便民卻是很需要的」等語，足見被告係曲解「舊有房屋」一詞，而登載不實
    ，至為明確，所辯無非事後卸責之詞，委無足採。此外，復有被告故意登載不實
    之八十五年一月八日雅鄉建字第○○二一八號（林秋松部分）、八十五年一月十
    九日雅鄉建字第○○六二七號（吳飛虎部分）、八十五年一月二十四日雅鄉建字
    第○一○○三號（張阿滿部分）、八十五年二月二日雅鄉建字第○一○○一號（
    童金聰部分）、○一○○○號（童瑞家部分）、○一○○二號（蔡秀真部分）、
    ○一○○四號（林秀蘭部分）、○一○○五號（蘇清泉部分）、○一○○六號（
    顏春敏部分）、○一○○七號（杜吳竹英部分）函影本可稽（見外放證物）。事
    證明確，被告犯行堪以認定，自應依法論科。
二、核被告所為，係犯刑法第二百十六條、第二百十三條之行使公務員登載不實罪。
    其登載不實後持以行使，公務員登載不實之低度行為應為其後之行使行為所吸收
    ，不另論罪。按連續犯之成立，除主觀上須基於一個概括之犯意外，客觀上須先
    後數行為，逐次實施而具連續性，侵害數個同性質之法益，其每一前行為與次行
    為，依一般社會健全觀念，在時間差距上，可以分開，在刑法評價上，各具獨立
    性，每次行為皆可獨立成罪，構成同一之罪名，始足當之；如數行為於同時同地
    或密切接近之時地實施，侵害同一之法益，各行為之獨立性極為薄弱，依一般社
    會健全觀念，在時間差距上，難以強行分開，在刑法評價上，以視為數個舉動之
    接續施行，合為包括之一行為予以評價，較為合理，則屬接續犯，而為包括之一
    罪（最高法院八十六年台上字第三二九五號判例參照）。經查：卷附八十五年二
    月二日雅鄉建字第○一○○一號（童金聰部分）、○一○○○號（童瑞家部分）
    、○一○○二號（蔡秀真部分）、○一○○四號（林秀蘭部分）、○一○○五號
    （蘇清泉部分）、○一○○六號（顏春敏部分）、○一○○七號（杜吳竹英部分
    ）函上之擬稿、判行、校對及監印日期均屬一致，發文文號亦前後銜接相連（參
    見本院外放證物），質之被告亦稱伊是先將公文擬辦好之後交給收發人員去發文
    ，是在二月二日一次發文等語（參見本院卷第二七頁），足見被告就此部分公文
    之製發，係同時同地於密接時間內接續為之，應屬接續犯，依前開判例意旨，應
    合為包括之一行為予以評價。被告利用不知情之大雅鄉公所發文人員發文完成行
    使該公務員登載不實之行為，為間接正犯。被告前後於八十五年一月八日、同年
    一月十九日、同年一月二十四日、同年二月二日之行使公務員登載不實之行為，
    係基於概括犯意，反覆為之，而犯相同罪名之罪，為連續犯，應以一罪論，並加
    重其刑。被告就登載不實於八十五年一月八日雅鄉建字第○○二一八號（林秋松
    部分）、八十五年一月十九日雅鄉建字第○○六二七號（吳飛虎部分）、八十五
    年一月二十四日雅鄉建字第○一○○三號（張阿滿部分）、八十五年二月二日雅
    鄉建字第○一○○一號（童金聰部分）、○一○○○號（童瑞家部分）、○一○
    ○二號（蔡秀真部分）、○一○○四號（林秀蘭部分）、○一○○七號（杜吳竹
    英部分）之台中縣大雅鄉公所公函並行使部分之犯行，雖未據起訴，惟查被告此
    部份犯行與已起訴之犯行間具有接續犯或連續犯之關係，自為起訴效力所及，本
    院得併予審理。原審以被告犯罪事證明確，予以論科，固非無見，惟原判決就被
    告於大雅鄉公所雅鄉建字第○一○○五號（蘇清泉部分）、○一○○六號（顏春
    敏部分）公函為不實登載並行使之行為，認係連續犯，容有未洽；又就被告係利
    用大雅鄉公所不知情之發文人員完成發文之行使該登載不實文書之行為，未論以
    間接正犯；另就起訴效力所及之上開部分，未及一併予以審理，均有未合。被告
    上訴意旨仍執陳詞辯稱無登載不實之犯意，而指摘原判決不當，雖無理由，惟原
    判決既有上開可議之處，即屬無可維持，自應由本院撤銷該判。爰審酌被告犯罪
    之動機、目的、手段、品行、智識程度、所生危害及犯後態度等一切情狀，量處
    如主文第二項所示之刑，以資懲儆。末查被告前未曾受有期徒刑以上刑之宣告，
    有臺灣臺中地方法院檢察署刑案資料查註紀錄表及台灣高等法院被告全國前案紀
    錄表各一份附卷可憑，其因一時失慮致罹刑章，歷經此偵審程序及罪刑之宣告，
    當知警惕而無再犯之虞，故認所宣告之刑以暫不執行為適當，爰併予宣告緩刑五
    年，以啟自新。
據上論結，應依刑事訴訟法第三百六十九條第一項前段、第三百六十四條、第二百九
十九條第一項前段，刑法第五十六條、第二百十六條、第二百十三條、第七十四條第
一款，判決如主文。
本案經檢察官甲○○到庭執行職務。
中       華       民       國   九  十    年     十      月   二十五    日
                                臺灣高等法院臺中分院刑事第四庭
                                      審判長法  官  洪  耀  宗
                                            法  官  吳  重  政
                                            法  官  江  德  千
右正本證明與原本無異。
如不服本判決應於收受送達後十日內向本院提出上訴書狀，其未敘述上訴之理由者並
得於提起上訴後十日內向本院補提理由書（均須按他造當事人之人數附繕本）。
                                            書記官  吳  麗  琴
中       華       民       國   九  十    年     十      月    二十六   日
【附錄論罪科刑法條】
刑法第二百十六條
行使第二百十條至第二百十五條之文書者，依偽造、變造文書或登載不實事項或使登
載不實事項之規定處斷。
刑法第二百十三條
公務員明知為不實之事項，而登載於職務上所掌之公文書，足以損害於公眾或他人者
，處一年以上七年以下有期徒刑。
                                                                        Ｋ


司法院資訊處製作；財團法人民間司法改革基金會備份。
